臺灣高等法院花蓮分院刑事判決
111年度上訴字第55號
上  訴  人  臺灣花蓮地方檢察署檢察官
被      告  陳慶文
指定辯護人  林武順律師
上列上訴人因被告違反毒品危害防制條例案件，不服臺灣花蓮地
方法院111年度訴字第3號中華民國111年4月12日第一審判決（起
訴案號：臺灣花蓮地方檢察署110年度偵字第4860號），提起上
訴，本院判決如下：
    主  文
上訴駁回。
    犯罪事實
一、陳慶文明知甲基安非他命為毒品危害防制條例第2條第2項第
    2 款所規定之第二級毒品，依法不得持有、施用。緣因何家
    俊向陳慶文詢問有無甲基安非他命可供施用，陳慶文因此得
    知何家俊欲施用甲基安非他命，遂基於幫助施用第二級毒品
    之犯意，於民國110年1月12日13時38分許，以何家俊所持門
    號0000000000號行動電話，與其上手陳碧全所持門號000000
    0000號行動電話聯繫後（陳碧全涉犯販賣第二級毒品罪，另
    經原審法院110年度原訴字第74號判處罪刑），即由何家俊
    駕駛車輛搭載陳慶文至花蓮縣富里鄉台九線南下283公里處
    （蝸牛批發店旁大樹下）與陳碧全碰面。何家俊因與陳碧全
    不熟，故委由陳慶文與陳碧全交涉，並交付新台幣（下同）
    1,000元予陳慶文，由陳慶文轉交給陳碧全，陳碧全則交付
    約0.2公克之甲基安非他命予陳慶文，陳慶文當場轉交給何
    家俊，過程中陳慶文認陳碧全所交付之數量不足，要求陳碧
    全補足，陳碧全乃再交付約0.2公克之甲基安非他命予陳慶
    文，陳慶文亦當場轉交給何家俊，而完成交易。
二、案經臺灣花蓮地方檢察署檢察官自動檢舉偵查起訴。
    理  由
壹、證據能力
一、本判決所引用被告以外之人於審判外之言詞陳述，當事人、
    辯護人均同意作為證據（本院卷第69頁），亦未於言詞辯論
    終結前聲明異議，本院審酌前開證據作成或取得狀況，均無
    非法或不當取證之情事，亦無顯不可信情況，故認為適當而
    均得作為證據。是前開證據，依刑事訴訟法第159條之5第1
    項規定，均具有證據能力。
二、其餘認定本案犯罪事實之非供述證據，查無違反法定程序取
    得之情形，依刑事訴訟法第158條之4規定，亦具證據能力。
貳、實體事項
一、認定犯罪事實所憑之證據及理由
　㈠上揭犯罪事實，業據被告坦承不諱，核與證人陳碧全、何家
    俊於警詢及偵訊之證述大致相符，並有原審法院109年度聲
    監字第348號通訊監察書、通訊監察譯文、通聯調閱查詢單
    （他卷第111頁至第115頁、第91頁、第125頁、第131頁）在
    卷可參，足認被告所為任意性自白與事實相符，堪以採信。
　㈡公訴意旨雖認被告犯行係共同販賣第二級毒品，然查：
　　⒈受施用毒品者委託，代為向販售毒品者購買毒品後，交付
      委託人以供施用，並收取價款，與受販售毒品者委託，將
      毒品交付買受人，並收取價款，二者同具向毒販取得毒品
      後交付買受人並收取代價之行為外觀，其固因行為人主觀
      上，究與販售者抑或買受人間有意思聯絡，而異其行為責
      任，單純意在便利、助益施用而基於與施用者間之意思聯
      絡，為施用者代購毒品之情形，僅屬幫助施用。又販賣毒
      品與幫助施用毒品罪，二者之辨，主要仍在營利意圖之有
      無。而認定行為人是否有營利之意圖，當可審酌供需者間
      接洽之情形、該交易如何起始、商議、達成合意，並勞費
      及風險之承擔等客觀情狀，以為判斷之所據。
　　⒉據證人何家俊於警詢及偵訊中證稱：110年1月12日是我先
      問被告有沒有毒品，被告用我的手機跟陳碧全通話拿毒品
      ，因為我當時不認識陳碧全，這次是被告陪我去，我就載
      被告過去和陳碧全碰面，我將1,000元交給被告，被告轉
      交給陳碧全，陳碧全把（甲基）安非他命給被告，被告再
      給我施用，這次是被告介紹陳碧全給我，陳碧全是賣（甲
      基）安非他命給我，交易當時三人都在場 （他卷第183頁
      至第185頁）；後來被告跟陳碧全說量太少，還叫陳碧全
      再多給一點，陳碧全就再倒一些給被告，被告再轉交給我
      （偵4860號卷第81頁至第82頁）；因為這次，我才知道陳
      碧全有購買毒品的管道，之後就都跟陳碧全買（甲基）安
      非他命（他卷第75頁）等語。證人陳碧全於偵訊亦證稱：
      110年1月12日是被告與我的對話，被告帶何家俊來跟我買
      （甲基）安非他命，我和何家俊不熟，是被告跟我說何家
      俊要買1,000元（甲基）安非他命，我就倒1,000元的量給
      被告，被告給我1,000元，後來被告說量不夠，我還有補
      給被告一些，因為我跟被告在教會認識，且被告先前也跟
      我買過（甲基）安非他命，所以才知道可以向我購買（甲
      基）安非他命等語（偵4860號卷第73頁至第75頁）。互核
      上開兩證人之證詞，可知本件交易係何家俊透過被告向陳
      碧全購買第二級毒品甲基安非他命施用，而何家俊、陳碧
      全彼此亦明知此事，且係何家俊表明要施用毒品，被告才
      與陳碧全聯繫，則被告顯為一個居間介紹之角色，為想施
      用毒品之何家俊牽線認識陳碧全，被告甚至為何家俊向陳
      碧全多爭取一些毒品施用，更可認被告是站在何家俊之立
      場，為何家俊謀取利益，幫助何家俊取得更多毒品施用，
      參依證人陳碧全證述：「我當時有跟被告說人家給我多少
      ，我就給人家多少，但後來我還是有補給被告一些」等語
      （偵4860號卷第74頁），足認被告未自陳碧全處獲得任何
      利益，實難認被告與陳碧全係意圖營利，共同基於販賣第
      二級毒品之犯意聯絡，販賣第二級毒品予何家俊。另據證
      人何家俊於警詢時證述：此次交易取得毒品後並沒有與被
      告一起施用（他卷第75頁），及於偵查中證述：被告將陳
      碧全交付的毒品轉交給我施用，我之後都跟陳碧全買（甲
      基）安非他命（他卷第183頁至第185頁，偵4860號卷第82
      頁）等語，均未見被告此次代購毒品有自證人何家俊處獲
      得好處。則被告為幫助何家俊施用第二級毒品之意思，協
      助何家俊認識其毒品上游陳碧全，使何家俊於交易過程中
      全程在場，並在其居間交付價金及收取毒品後，隨即交付
      毒品予何家俊施用，其代購毒品之行為顯未具有營利之意
      圖，堪予認定。
  　⒊被告於偵審中固坦承其販賣第二級毒品之犯行，然按被告
      之自白，不得作為有罪判決之唯一證據，仍應調查其他必
      要之證據，以察其是否與事實相符，刑事訴訟法第156條
      第2項定有明文。本案被告代為購買毒品行為欠缺營利意
      圖，已如前述，故縱使檢察官於偵訊中詢問「你知道陳碧
      全有在賣（甲基）安非他命，你也有參與何家俊跟陳碧全
      購買（甲基）安非他命的數量跟金額的商議過程，有與陳
      碧全涉嫌共同販賣第二級毒品罪嫌，是否承認犯罪？」被
      告應答「我承認犯罪。」（偵4860號卷第63頁），檢察官
      並以此對被告提起販賣第二級毒品之公訴，被告於原審中
      亦坦承起訴書所載之犯罪事實及罪名（原審卷第52頁、第
      114頁）。然因被告僅係居中介紹，而參與何家俊跟陳碧
      全購買毒品之客觀構成要件行為，但不等同被告有營利之
      意圖而販賣第二級毒品之行為，故縱然被告坦承起訴之罪
      名，亦係對於法律構成要件之錯誤認知，誤認其行為合致
      販賣第二級毒品罪之要件，尚不得以被告為認罪之陳述，
      即推斷被告與陳碧全共同販賣第二級毒品之犯行，而為對
      被告不利之認定。
　㈢綜上所述，本案事證明確，被告幫助施用第二級毒品之犯行
    堪以認定，應依法論科。
二、論罪科刑
　㈠核被告所為，係犯刑法第30條第1項前段、毒品危害防制條例
    第10條第2項之幫助犯施用第二級毒品罪。被告持有第二級
    毒品之低度行為，為其幫助施用第二級毒品之行為所吸收，
    不另論罪。公訴意旨認被告係犯共同販賣第二級毒品罪，尚
    有未合，然兩者基本社會事實同一，原審變更起訴法條，論
    以上開罪名，洵屬適法。
　㈡被告前因施用毒品案件，經法院裁定應執行有期徒刑3月確定
    ，於107年12月27日徒刑執行完畢等情，有臺灣高等法院被
    告前案紀錄表可佐，其受有期徒刑執行完畢後，5年以內故
    意再犯本案有期徒刑以上之罪，為累犯。查被告前案執行之
    施用毒品案件，與本案所犯幫助施用毒品之罪質相近，足認
    被告對前案執行之刑罰反應力薄弱，且並無司法院大法官第
    775號解釋意旨所示不予加重之情形，爰依刑法第47條第1項
    規定裁量加重其刑。　
　㈢被告幫助他人施用第二級毒品，依刑法第30條第2項之規定，
    減輕其刑，並先加後減之。
　㈣原審以行為人之責任為基礎，審酌被告無視毒品嚴重影響社
    會秩序及國民健康，竟幫助何家俊向陳碧全取得第二級毒品
    安非他命施用，助長濫用毒品惡習，戕害國民身心健康，且
    有滋生其他犯罪之可能，對社會之危害程度非輕，惟念在本
    案係何家俊主動請求被告介紹藥頭，且被告僅為1次幫助行
    為，並坦承犯行之犯後態度，兼衡被告國中肄業之教育程度
    ，從事農工，時薪75元之家庭經濟狀況等一切情狀，而量處
    被告有期徒刑3月，並諭知易科罰金之折算標準。所為之論
    斷，於法無違。
三、檢察官上訴意旨略以：被告參與送貨及收款等行為，屬於販
    賣行為之部分舉動，係構成要件以內之行為，應為販賣毒品
    之共同正犯。惟毒品危害防制條例第4條之販賣毒品罪，係
    以「意圖營利」而販賣毒品為其犯罪構成要件，且受施用毒
    品者委託，代為向販售毒品者購買毒品後，交付委託人以供
    施用，並收取價款，與受販售毒品者委託，將毒品交付買受
    人，並收取價款，二者同具有向毒販取得毒品後交付買受人
    並收取代價之行為外觀，其固因行為人主觀上，究與販售毒
    品者抑或買受人間有意思聯絡，而異其行為責任。如行為人
    單純意在便利、助益施用而基於與施用者間之意思聯絡，為
    施用者代購毒品之情形，屬幫助施用行為。若意圖營利，而
    基於與販售毒品者間之犯意聯絡，代為交付毒品予施用者，
    始為共同販賣行為（最高法院111年度台上字第1385號判決
    參照）。本件被告雖有交付毒品及收取價金之行為，然此係
    買方何家俊所發動，其基於與買方何家俊之意思聯絡，代向
    賣方陳碧全購買毒品，是否構成幫助施用或共同販賣毒品之
    罪，其區辨重點在於有無「意圖營利」之主觀要件。被告雖
    於偵訊中供稱：此次交易後，伊有到何家俊家一起施用毒品
    （他卷第199頁，偵4860號卷第62頁），但據其於本院供稱
    ：事後有給何家俊500元，此次交易何家俊、陳碧全都沒給
    好處（本院卷第71頁），強調其無從中獲取利益之事實。觀
    之證人何家俊及陳碧全於警詢及偵查中均未提及有給予被告
    任何利益，甚至何家俊於警詢中證述：事後沒有跟被告一起
    施用乙情（他卷第75頁），此部分證詞雖與被告前開供詞不
    同，殊值商榷。然因檢察官對被告係基於營利之意圖而代購
    毒品事實並未出證，依證據資料顯示被告僅為便利何家俊施
    用而代向上手陳碧全購買毒品，依上開說明，尚無從認定被
    告有與陳碧全共同販賣第二級毒品之犯行。檢察官上訴請求
    撤銷原判決，為無理由，應予駁回。　　
據上論斷，應依刑事訴訟法第368條，判決如主文。
本案經檢察官曹智恒提起公訴，檢察官蕭百麟提起上訴，檢察官
崔紀鎮到庭執行職務。
中　　華　　民　　國　　111 　年　　6 　　月　　28　　日
                  刑事庭審判長法  官  林信旭
                              法  官  顏維助
                              法  官  劉雪惠
以上正本證明與原本無異。
如不服本判決，應於收受送達後20日內向本院提出上訴書狀，其
未敘述理由者，並得於提起上訴狀後20日內向本院補提理由書（
均須按他造當事人之人數附繕本）「切勿逕送上級法院」。
因疫情而遲誤不變期間，得向法院聲請回復原狀。
中　　華　　民　　國　　111 　年　　6 　　月　　28　　日
                              書記官  林鈺明
附錄本判決論罪科刑法條：
毒品危害防制條例第10條
施用第一級毒品者，處6月以上5年以下有期徒刑。
施用第二級毒品者，處3年以下有期徒刑。

中華民國刑法第30條
幫助他人實行犯罪行為者，為幫助犯。雖他人不知幫助之情者，
亦同。
幫助犯之處罰，得按正犯之刑減輕之。